【裁判字號】    95,重訴,19
【裁判日期】    951221
【裁判案由】    確認股權存在等
【裁判全文】
臺灣士林地方法院民事判決              95年度重訴字第19號
原      告  丙○○
            壬○○
共      同
訴訟代理人  陳建中律師
            王子英律師
            劉韋廷律師
被      告  智詮國際股份有限公司
法定代理人  乙○○
被      告  丁○○
                        號3樓.
                        之3
訴訟代理人  陳慧玲律師
            陳絲倩律師
            劉彥玲律師
上列當事人間確認股權存在等事件，本院於95年11月30日言詞辯
論終結，判決如下：
    主  文
確認被告智詮國際股份有限公司之資本總額為伍百萬元，總股數
伍拾萬股。
確認原告丙○○所持有被告智詮國際股份有限公司之資本為百分
之二十七，計有壹拾萬伍仟股之股權存在。
確認原告壬○○所持有被告智詮國際股份有限公司之資本為百分
之二十六，計有壹拾萬股之股權存在。
確認被告丁○○所持有被告智詮國際股份有限公司之資本為百分
之二十五 ，計有壹拾貳萬伍仟股之股權存在。
被告丁○○應提出被告智詮國際股份有限公司於九十三年二月二
十二日所發行編號93─ＮＸ─0000000 股票壹張，向中國信託商
業銀行股份有限公司辦理註銷該股票。
訴訟費用由被告丁○○負擔百分之九十九，餘由被告智詮國際股
份有限公負擔。
    事實及理由
一、本件被告智詮國際股份有限公司（下稱被告智詮公司）經合
    法通知，未於言詞辯論期日到場，核無民事訴訟法第386 條
    所列各款情形，爰依原告之聲請，由其一造辯論而為判決。
二、按確認法律關係之訴，非原告有即受確認判決之法律上利益
    者，不得提起，為民事訴訟法第247 條第1 項前段所明定。
    而所謂即受確認判決之法律上利益，係指法律關係之存否不
    明確，原告主觀上認其在法律上之地位有不安之狀態存在，
    且此種不安之狀態，能以確認判決將之除去者而言（最高法
    院五十二年度臺上字第1240號判例意旨參照）。查本件被告
    智詮公司於92年間向台北市政府申請設立登記，所提出之被
    告智詮公司章程所載之發起人、股東名簿及設立資本額查核
    報告書，就該公司所呈報登記之股東為原告2 人、訴外人甲○○、乙○○、辛○○、己○○、及被告丁○○7 人，有公
    司登記案卷影本可參。又按股份之轉讓，非將受讓人之姓名
    或名稱及住所或居所，記載於公司股東名簿，不得以其轉讓
    對抗公司。復為公司法第165 條第1 項所明定。是以股份有
    限公司之股東行使公司法上之股東權，悉以股東名簿記載為
    股東者為限，此係為保護交易安全，及股份有限公司之順利
    運作。至股東幕後實際出資者為何人，非股份有限公司所須
    探究（人頭股東部分詳述如下述）。本件原告丙○○於被告
    智詮公司92年設立登記時其所登記持有之股份為13萬5 千股
    ，原告壬○○登記持有之股份則為13萬股，渠等主張遭被告
    丁○○擅自過戶於被告丁○○名下，且未經股東會決議擅將
    被告智詮公司資本額增資為新台幣（以下同）4 千6 百萬元
    ，而股東實際並未繳納增資款等情，自然影響原告之法律上
    地位，而上開不安之狀態，得以本件確認判決將之除去，揆
    諸前揭規定及說明，原告對被告提起本件確認訴訟，應有確
    認利益，合先敘明。
三、原告主張：原告為被告智詮公司合法登記之股東，並已實際
    出資，原告丙○○所登記之股份為13萬5 千股，原告壬○○
    所登記之股份為13萬股，但被告丁○○卻未得渠等之同意擅
    自將渠等之股份過戶於己名下，亦未經股東會決議任將被告
    智詮公司資本增資為4 千6 百萬元，實際上股東並未繳納增
    資款，被告智詮公司之資本額仍為500 萬元，即50萬股。且
    被告丁○○於辦理增資後，未召開任何會議，即自行發行股
    票，將原告兩人之股權比例與其個人原持有之股權比例併計
    ，依增資後之股權比例計算其持有之股份，而取得0000000
    股之93─ＮＸ─0000000 股票1 張，顯與其原應持有之股份
    不符，若其持有之系爭股票不予註銷，將有移轉之虞，爰依
    民事訴訟法第247 條、民法第184 條第1 項、第213 條第1
    項、第767 條防止妨害請求權請求等語；並聲明：(一)確認被
    告智詮公司之資本總額為5 百萬元，總股數50萬股；(二)確認
    原告丙○○所持有被告智詮公司資本為27% ，計有13萬5 千
    股之股權存在；(三)確認原告壬○○所持有被告智詮公司之資
    本為26% ，計有13萬股之股權存在；(四)確認被告丁○○所持
    有被告智詮公司之資本為25% ，計有12萬5 千股之股權存在
    ；(五)被告丁○○應提出被告智詮公司於93年2 月22日所虛偽
    製作發行編號93─ＮＸ─0000000 股票1張 ，向中國信託商
    業銀行股份有限公司辦理註銷該股票。
四、被告丁○○則以：被告智詮公司之實際股東僅被告丁○○與
    訴外人庚○○，原告及其餘股東均係庚○○之人頭，關於被
    告智詮公司之業務均由被告丁○○與庚○○決定，會計尚須
    交付各項表冊予庚○○過目，其餘股東從未插手被告智詮公
    司業務，甚有股東連自己出資金額多寡均不明瞭，原告既非
    實際股東，被告丁○○即無侵權行為，渠等提本件訴訟，即
    非有據。況縱其餘登記之股東非屬人頭股東，渠等亦委任庚○○為代表，處理公司業務，原告股權之過戶、被告智詮公
    司之增資及發行股票，均與庚○○協商後為之，被告丁○○
    並未為虛偽之情事云云為辯；並聲明：原告之訴駁回。
五、經本院協議兩造簡化本件爭點及不爭執點如下：
(一)、不爭執點：
  1、被告智詮公司於92年月3 月14日設立，從未開過股東會及
     董事會。
  2、被告迄今未交付原告或庚○○購買股份之價款。證交稅係
     由被告公司代墊（49、50頁），至今未向原告索取。
  3、增資4,100 萬元，其中100 萬元是被告智詮公司之盈餘款
     ，另4, 000萬元是被告智詮公司之營運資金，被告丁○○
     先於93年6 月25日將款項自被告智詮公司建華銀行內湖分
     行轉匯到被告丁○○帳戶，再於93年7 月30日由被告丁○○帳戶轉匯回被告智詮公司建華商業銀行台北分行帳戶（
     40 、41 、331 、332 頁），所有之股東實際並未繳納增
     資股款。
  4、被告智詮公司會計均將損益表、資產負債表、餘額明細表
     、明細帳e-mail予庚○○。
(二)、爭執點：
 1、庚○○是否為實際出資人及實際經營者，原告僅為人頭？抑
    或庚○○非實際出資人，僅係除被告丁○○外，代表其餘股
    東監督公司營運狀況「及代表與被告公司為一切行為」？
 2、被告公司關於原告股份移轉、增資及營運等事項是否均由庚○○及丁○○兩人決定？是否僅可由該兩人決定即可？
 3、被告丁○○與原告有無談妥關於移轉原告股份之價格？被告
    丁○○有無與庚○○談妥受讓原告股份之價格為若干？
    茲就前開爭執點析述如下：
１、庚○○是否為實際出資人及實際經營者，原告僅為人頭？抑
    或庚○○非實際出資人，僅係除被告丁○○外，代表其餘股
    東監督公司營運狀況「及代表與被告公司為一切行為」？
(1)、原告主張渠等為實際出資者，尤其原告丙○○之出資款係智
    聯股份有限公司（下稱智聯公司）解散清算後，原告丙○○
    與其夫之結餘款，庚○○委由被告丁○○轉入被告智詮公司
    作為出資股款之用，原告壬○○及其他股東之股款亦委由庚○○處理匯入被告智詮公司，庚○○1 人並不得代理原告及
    其他股東為一切行為等語；被告丁○○則以：由被告丁○○
    與庚○○間頻繁之e-mail及MSN 通話，可知被告智詮公司之
    業務係由被告丁○○與庚○○兩人決定，其餘股東並未實際
    出資，否則何以有股東不知自己之出資額為多少？縱其餘股
    東有實際出資，庚○○亦代表被告丁○○外之其餘股東，被
    告丁○○悉依庚○○指示處理被告智詮公司業務，被告丁○○並無侵權行為，原告即不得提起本件確認之訴云云。
(2)、經查被告智詮公司各股東之出資額，原告丙○○、原告壬○○、甲○○、乙○○、辛○○、己○○、被告丁○○分別為
    135 萬元、130 萬元、5 萬元、5 萬元、50萬元、50萬元、
    125 萬元，有公司登記案卷可佐。且證人乙○○、辛○○、
    己○○亦均到庭證稱渠等確有出資，僅未參與公司業務等情
    （411~414 頁）。而原告丙○○之出資款係其與夫許琦章由
    智聯公司清算分配所得之剩餘款，經庚○○委由被告丁○○
    轉匯入被告智詮公司帳內等情，有該公司清算分配報告表（
    435 頁），附卷可按，被告丁○○對此亦不爭執。而被告丁○○之出資款亦係庚○○所貸予等情，復據被告丁○○自認
    在卷。至原告壬○○及其餘股東甲○○、乙○○、辛○○、
    己○○之出資，亦有匯款單5 張（340 至342 頁）可憑，雖
    證人乙○○證稱：伊拿20萬元予伊姐丙○○云云，與其出資
    額5 萬元不符（409 頁），惟乙○○當時實際未參與被告智
    詮公司之業務，原告丙○○有無依乙○○之指示出資，係乙○○與原告丙○○之間之問題，尚不得以此而認定乙○○並
    未出資。再被告丁○○辯稱智聯公司之模式與被告智詮公司
    相同，丙○○之出資款，實際應係庚○○個人之金錢，但並
    無證據以實其說；另其他前述5 名股東出資款之匯款單，筆
    跡雖均出自庚○○之手，庚○○亦承認為其個人所匯，然其
    證稱：伊僅為受託匯款等情（396 頁），是以不能以此而推
    論除被告丁○○外之股東均未實際出資。又本院命原告提出
    庚○○之資金流向證據，以證明股東確為出資人，原告固提
    出庚○○存摺存款帳戶資料交易明細查詢單為憑（573~574
    頁），惟尚不足以證明原告壬○○及其餘股東甲○○、乙○○、辛○○、己○○確實為實際出資人，但依公司登記案卷
    所載，其他股東確為登記之股東，被告丁○○欲推翻之，自
    須提出強而有力之證據以明之，然其所提出之各項質疑，雖
    非全不足取，然仍不足以證明原告2 人確為人頭股東。而被
    告智詮公司之股東除被告丁○○外均未實際參與公司業務，
    對公司業務並不明瞭。且由證人庚○○所證：伊原為寶成股
    份有限公司電信部主管，伊以家族、友人（即己○○）成立
    被告智詮公司，被告智詮公司95% 訂單均係來自伊所服務之
    寶成股份有限公司等情，可見其係為避免其不當行為被其所
    服務之公司查獲，而由被告丁○○及其他親友為股東，成立
    被告智詮公司，惟前開股東只負責出資，不接觸公司業務，
    並委託庚○○監督公司業務等情，已據其他股東證述明確（
    411~ 414頁）。而庚○○邀集其親友成立被告智詮公司，豈
    有任由被告丁○○經營公司而不予監督之理，故而被告智詮
    公司前後任會計癸○○、戊○○會將被告智詮公司損益表、
    資產負債表、餘額明細表、明細帳e-mail予庚○○。是前開
    股東委請庚○○了解公司業務等情，亦難謂不符常情。況被
    告丁○○亦未實際繳納出資款，而係向庚○○借款墊付，迄
    未償還等情，亦為其所自認。至庚○○與其他股東間如何分
    配利益，則與本件無關，是被告丁○○抗辯其他股東確未繳
    納任何股款，尚難遽論。矧本件原告有提起確認之訴之利益
    ，已如前述，職是之故，被告抗辯原告為人頭股東，不得主
    張侵權行為提起本件確認之訴，尚非可採。再證人乙○○證
    稱：伊並未授權庚○○辦理增資等語（410 頁），證人辛○○亦證稱：伊未授權庚○○移轉股權等語（413 頁），證人
    己○○證稱：伊係純粹投資，未授權庚○○處理業務等語（
    414 頁），及證人庚○○所證：退股之事僅與家人討論過，
    雖伊之家人股東決定要退股，但被告丁○○並無任何動作等
    語（396 頁），由上可證，庚○○僅係除被告丁○○外，代
    表其餘股東監督公司營運狀況，並不代表其餘股東與被告公
    司為一切行為。被告丁○○之抗辯，並非可採。
 2、被告公司關於原告股份移轉、增資及營運等事項是否均由庚○○及丁○○兩人決定？是否僅可由該兩人決定即可？
(1)、原告主張關於原告股份移轉、增資及營運等情原告均不知情
    ，亦未實際召開股東會決議，自不發生效力等語；被告丁○○則以：被告智詮公司之業務均經與庚○○討論後進行，被
    告丁○○並未擅自作主云云。
(2)、按公司非將已規定之股份總數，全數發行後，不得增加資本
    。再公司非經股東會決議，不得變更章程。前項股東會之決
    議，應有代表已發行股份總數三分之二以上之股東出席，以
    出席股東表決權過半數之同意行之。分別為公司法第278 條
    第1 項、同法第277 條第1 項、第2 項所明定。查被告智詮
    公司93年6 月30日增資為4 千6 百萬元，有公司登記案卷可
    參。證人即會計癸○○證稱：「【訴訟代理人問：（提示原
    證8 即被告智詮公司轉帳傳票）4000萬元轉帳，是否你處理
    ？誰要求你做轉帳？】是，這是我們收的貨款。因為公司要
    增資，我問丁○○錢從哪裡來，史說看公司有多少錢，先把
    公司的錢轉到丁○○帳下，再從丁○○帳戶轉入公司。丁○○沒有說股東不拿錢出來。我不確定有無通知庚○○增資金
    額是4100萬，庚○○知道要增資，庚○○應該知道要增資，
    因為是他打電話給我的。我一定要確保丁○○能夠再把4000
    萬元轉入公司，所以庚○○一定知道這件事，否則我要賠40
    00萬元。」等語（404 頁）。而被告智詮公司章程規定資本
    額為500 萬元，嗣竟在未召開股東會，並作成決議之前，即
    為增資之行為，且股東亦未實際繳納增資款，其行為顯屬違
    法。且原告係股東名簿登記之股東，其股份之移轉，自須經
    其同意。雖庚○○因遭其所服務之公司懷疑有不當行為，乃
    致被告丁○○之e-mail及MSN 談話中（78、79頁、352 頁、
    358~ 363頁），均曾表示全部退股之意，但據證人己○○所
    證：93年之前沒有提到退股，亦不知原告股份轉讓之事等情
    （414 頁），證人庚○○亦證稱：伊僅與家人談要退股之事
    等語（396 頁），顯然股東己○○並不知有股份轉讓及談論
    退股之事，而庚○○亦只係代表其他股東監督被告智詮公司
    之營運，在未經其他股東同意前，不得僅與被告丁○○兩人
    決定有關公司及股東權益之重大事項，縱其擅自為原告退股
    之指示，亦屬其須對原告負責，及其與被告丁○○間之事，
    要與原告無關。被告丁○○所為之抗辯，並不足採。
 3、被告丁○○與原告有無談妥關於移轉原告股份之價格？被告
    丁○○有無與庚○○談妥受讓原告股份之價格為若干？
(1)、原告主張伊不知有出讓股份之事，亦未委託庚○○出售等語
    ；被告丁○○則以：伊係受庚○○指示為過戶行為云云抗辯
    。
(2)、稱買賣者，謂當事人約定一方移轉財產權於他方，他方支付
    價金之契約。當事人就標的物及其價金互相同意時，買賣契
    約即為成立。為民法第345 條所明定。查93年8 月7 日原告
    已非被告智詮公司股東，有公司登記案卷可稽。惟迄至本院
    辯論終結時被告丁○○並未與原告或庚○○談妥買賣價格等
    情，業據其所自認。證人庚○○復證稱：伊雖與被告丁○○
    談原告退股之事，但並未討論退多少錢等語（398 頁）。再
    證人癸○○復證述：「（問：增資、過戶的部分是誰做的？
    ）是會計師做的，丁○○跟我說他會找會計師來跟我要資料
    。公司大小章都是丁○○保管。證交稅是我去繳的，是根據
    會計師所言市值1 股20幾元計算，因為我找不到股東要這些
    錢，所以我問丁○○是否用公司的錢先墊，史說好。有關證
    交稅的事，我沒有印象請教過庚○○。」等語，且事後被告
    智詮公司並未向原告兩人索取代墊之證交稅等情，亦據被告
    丁○○所自承在卷。由以上可知，縱原告同意出讓股份予被
    告丁○○，但就買賣契約必要之點即價金並未合致，是買賣
    契約並不成立，被告丁○○抗辯已得庚○○同意云云，亦不
    使買賣契約因而成立，所辯要非可採。
六、綜上所述，被告丁○○所為讓與原告股份於己之買賣行為並
    不成立，增資行為亦屬違法，因增資而發行由其取得之93─
    ＮＸ─0000000 股票，亦與其應有之股份數不符，如不予以
    註銷，確有流通在外，影響交易安全之虞。從而原告依民事
    訴訟法第247 條、民法第184 條第1 項、第213 條第1 項、
    第767 條防止妨害請求權，請求判決如主文第1 至第5 項，
    為有理由，應予准許。
七、本件事證已臻明確，兩造其餘攻擊防禦方法及所提之證據，
    經本院審酌後，認與結果不生影響，爰不一一論述，附此敘
    明。
八、據上論結，原告之訴為有理由，依民事訴訟法第385 條第1
    項前段、第78條、第85條第1 項後段，判決如主文。
中    華    民    國    95    年    12    月    21    日
                  民事第一庭  法  官  黃小瑩
以上正本證明與原本無異。
如對本判決上訴須於判決送達後20日內向本院提出上訴狀。
中    華    民    國    95    年    12    月    21    日
                              書記官  陳鳳嬌


司法院資訊處製作；財團法人民間司法改革基金會備份。
